【裁判字號】    95,家上,248
【裁判日期】    951122
【裁判案由】    分割遺產
【裁判全文】
臺灣高等法院民事判決                 95年度家上字第248號
上  訴  人  己○○
訴訟代理人  黃景安律師
被  上訴人  甲○○
            乙○○
            丁○○
            丙○○
            戊○○（原名洪韻絜）
共      同
訴訟代理人  王中平律師
上列當事人間請求分割遺產事件，上訴人對於中華民國95年4 月
11日臺灣臺北地方法院93年度家訴字第57號第一審判決提起上訴
，本院於95年11月8 日言詞辯論終結，判決如下：
    主      文
上訴駁回。
第二審訴訟費用由上訴人負擔。
    事      實
甲、上訴人方面：
一、聲明：
  (一)原判決廢棄。
  (二)請求判決坐落臺北市○○區○○路一小段433號土地面積173
    平方公尺，權利範圍4分之1准予分割，其分割方法，以原物
    按權利範圍各8分之1分配於兩造。
  (三)請求判決前項土地上建物（建號391 號）即門牌臺北市○○
    路119 巷30號建物准予分割，其分割方法如臺北市松山地政
    事務所94年5月2日實測圖所示方法一，將B 部分上訴人取得
    ，A部分由被上訴人取得。
  (四)第一、二審訴訟費用均由被上訴人負擔。
二、陳述：除與原判決記載相同者外，補稱：
  (一)於民國（下同）91年4 月26日上訴人因被繼承人洪萬（下
    稱洪萬）拒絕將房屋租金中5 萬元給予上訴人而發生爭執
    ，上訴人於爭執中因情緒失控，而聲調較高係屬事實，其中
    可能有些言語較為不恰，但係情緒失控之語言，自不得認為
    上訴人有對洪萬虐待或精神上侮辱之情事，所謂重大虐待
    或精神侮辱，應係指長期之情形，而非一時情緒失控所生，
    原判決以上訴人與洪萬間僅一次爭執所為之錄音，即認上
    訴人對洪萬有重大虐待及精神侮辱，顯有違經驗法則。
  (二)證人陳美霖稱洪萬於92年8 月中旬開始意識不清，與洪萬
    自92年7月10日住院即有老人癡呆症，自92年7月27日發現
    意識逐漸不清之情形不實，且證人稱其與病患聊天有記筆錄
    之習慣，何以將筆錄燒掉，實有違經驗法則，故其證言謂洪
    萬曾表示不將財產分給上訴人，顯屬不實。而上訴人未前
    往醫院看洪萬係因保護令未屆滿之故。
  (三)證人洪清信於原審93年6月8日證稱上訴人與洪萬爭吵時還
    表明遺書已經寫好，足證並無所謂不分給上訴人遺產之事實
    ，原判決未敘明此項有利於上訴人之證據，有不備理由之違
    法。
  (四)證人洪禛耀於原審93年5 月13日證稱其去看望洪萬生病時
    ，洪萬告知立有遺言書，財產要給上訴人一半，是92年5
    月之事，沒聽過洪萬指上訴人不孝，沒聽過洪萬說一毛
    都不給上訴人等話，原判決未敘明此項有利上訴人之證言。
三、證據：除援用原審提出者外，補提馬偕醫院病歷摘要影本及
    譯本各1件，並聲請傳訊庚○○○。
乙、被上訴人方面：
一、聲明：上訴駁回。
二、陳述：除與原判決記載相同者外，補稱：
  (一)洪萬遭受上訴人不孝對待、恐嚇、侮辱、精神虐待並非該
    一日所為，且上訴人一味索討金錢，從未盡其扶養之義務，
    甚至多次生病住院，皆未前往探視問候，重大侮辱或虐待並
    不限於反覆、經常發生，只要發生一次，被繼承人即可表明
    不讓其繼承。
  (二)上訴人提呈之馬偕醫院病歷摘要係腎臟內科醫師所提出，並
    無精神科或神經內科專業，無權診斷病人是否有老年癡呆症
    ，上訴人提呈之病歷摘要，應係醫生與家屬溝通不良下錯誤
    註記。
  (三)證人洪禎耀及庚○○○係夫妻，上訴人於92年5 月26日攜同
    該二證人至家中與洪萬吵架，遭洪萬報警驅離，焉有向
    其提及繼承事宜之可能。
三、證據：除援用原審提出者外，補提馬偕紀念醫院病歷、加護
    病房轉入護理評估單、忠孝醫院診斷證明書影本各1 件為證
    ，並聲請傳喚吳再路。
    理      由
一、上訴人起訴主張：
  (一)上訴人為被繼承人洪萬之子，被上訴人乙○○為洪萬之
    配偶，其餘被上訴人為洪萬之女，兩造均為洪萬之法定
    繼承人。洪萬於92年8 月28日死亡，遺有坐落臺北市○○
    區○○段一小段433地號土地、面積173平方公尺、權利範圍
    4分之1及其上同小段391建號即門牌號碼臺北市○○路119巷
    30號建物，總面積117.80方公尺所有權全部（下稱系爭房地
    ）。洪萬生前立有遺囑，載明由上訴人取得系爭房地權利
    2分之1，其餘2分之1由被上訴人五人均分。
  (二)系爭房地是上訴人於64年間所買，總價金新台幣（下同）
    1,084,000元 ，上訴人父母出資402,000元，其餘682,000元
    均上訴人出資。故64年、67年系爭房地移轉在上訴人名下，
    69年上訴人移轉至母親名下，91年5 月間又移轉到洪萬名
    下，洪萬知悉系爭房地價金多是上訴人出資，其方於86年
    4月1日之遺囑（下稱系爭遺囑）中表示由上訴人繼承一半。
    系爭房地自79年起即出租他人，由洪萬收取租金，上訴人
    於84年出資購買臺北縣汐止市○○○路159 巷7號1樓房地供
    父母居住，91年4 月間手頭較緊，故與洪萬商量，希望洪
    萬能提供系爭房地租金中之五萬元，供上訴人繳納貸款，
    遭洪萬拒絕，雙方曾有爭執，但上訴人並未對洪萬有重
    大虐待或侮辱情事，洪萬更未表示上訴人不得繼承其財產
    ，亦未稱「一毛也不給你！」。所謂「一毛也不給你！」係
    因房租之事，而非財產之繼承，參諸91年6月12日、同年7月
    17日訊問筆錄記載即明，被上訴人以移花接木方式稱上訴人
    不得繼承，要與事實不符。縱上訴人有被上訴人所指行為，
    然洪萬並未因此表示上訴人不得繼承，自無民法第1145條
    第1項第5款規定之適用。
  (三)系爭遺囑已具備自書遺囑之要件，自屬合法有效。被上訴人
    於92年度家訴字第204 號請求繼承登記事件中提出被繼承人
    之遺書亦載「在世留下不動產松山路一一九巷三十號一樓請
    我妻分配證記清來1/2，四個女兒1/2，請照我心願。」等語
    ，是洪萬從未有意思表示上訴人不得繼承之意思，況被上
    訴人就其持有之遺書中部分為空白，其有隱匿或湮滅被繼承
    人關於繼承之遺囑，依民法第1145條第1項第4款之規定，亦
    喪失繼承權。
  (四)爰以起訴狀繕本之送達為請求分割遺產，終止公同共有關係
    之意思表示，請求依共有物之分割規定為分割。求為判決：
    (一)准將座落臺北市○○區○○段一小段433地號土地面積173
    平方公尺、權利範圍1/4，以原物按1/8持分，分配於兩造。
    (二)准將座落臺北市○○區○○段一小段391 地號建物即門牌
    號碼臺北市○○路119巷30 號建物准予分割，其分割方法以
    原物按原審卷第93頁附表所示之方法分配於兩造。(三)被上訴
    人應就本件分割結果協同上訴人辦理分割登記。
二、被上訴人則以：
  (一)被上訴人否認上訴人提出之洪萬之遺囑為真正。證人洪禎
    耀、洪清信等人結證其並未看過系爭遺囑，則上訴人主張遺
    囑內容真正不足採信。
  (二)上訴人已經喪失繼承權，無請求分割遺產之權利：
  1.上訴人於94年4 月26日父子對話中上訴人對洪萬有言語暴
    力之事實，經原法院民事庭91年家護字第187 號裁定核發保
    護令。洪萬因長期遭受上訴人之侮辱行為，精神上受有莫
    大痛苦，生前表示上訴人不得繼承遺產，其向上訴人當面表
    示：「一元也不給你」、「不給你啦！一毛錢都不給你啦！
    」。
  2.被上訴人丁○○在92年家護字第280號通常保護令事件中檢
    附之錄音帶及譯文中亦有92年5月26日洪萬對上訴人說：
    「你剛說那是什麼話，一毛錢都別肖想」等語。
  3.洪萬在兩次家暴法案件中親自簽名，到案指訴，製作訊問
    筆錄，甚至就本件系爭房屋之「所有權狀影本」及「聲請保
    護令正本」等親自書寫信封保管，足見非常慎重堅持，由顫
    抖筆跡更見其悲傷絕望。洪萬迭遭上訴人辱罵、逼索所有
    權狀，威嚇強取租金供其繳納貸款等，洪萬不堪精神虐待
    、重大侮辱，悲憤之餘，多次強調「一元也不給你」、「一
    元你也別肖想」等，上訴人已經喪失繼承權。
  (三)再就洪萬之便條紙、信封等遺物，亦足以證明其對上訴人
    之絕望，不予上訴人繼承其財產之堅決心意：
  1.洪萬與被上訴人乙○○結婚後，生育一男四女，上訴人為
    獨生子，自幼備受父母寵愛，更勝於四女。洪萬對於上訴
    人愛之深、責之切，除協助其成家立業之外，對於上訴人所
    生三名孫女，疼愛有加，並代為撫養。依上訴人庭呈「父洪
    萬之家書」內載洪萬自述前往宏德新村探監之心情，洪
    萬對於上訴人迷途知返的期待，慈父的悲憤失望，躍於字
    裡行間，但上訴人並未悔悟自省，面對病危老父，竟然一再
    施以言語暴力、精神凌虐，終至老父含恨以終。
  2.88年4月19日晚上8時許，上訴人之女洪美齡、洪美智，因臥
    病之洪萬責罵其愛貓，出手毆打洪萬，左右鄰居看不過
    去，迅速報警處理，洪萬在痛心之餘在便條紙上記載「88
    年4月19日下午美齡、美智打我永記在心」。
  3.洪萬為協助上訴人成家立業，已累計給付上訴人500萬 元
    以上，反之上訴人一輩子僅於79年農曆新春包給被繼承人紅
    包二千元，難以揣測洪萬是悲是喜，但在便箋上記上「79
    年農曆新春紅包分我2000元」，並在91年家護字第187 號通
    常保護聲請案中，於91年7 月17日向法官當庭指訴再三強調
    ，其遺憾悲憤，溢於言表。
  4.洪萬聲請之91年度家護字第187號通常保護令於91年7月18
    日核發，有效期間十個月。詎期限一經屆滿，上訴人為索取
    所有權狀，夥同洪禎耀等人同來脅迫老父交付房租供其繳納
    貸款，凶狠叫囂，至警察前來處理方才離去，有卷附錄音帶
    、洪禎耀之筆錄等足資證明。詎料第二次聲請保護令，法院
    以被上訴人丁○○代為聲明於法不合，於92年8 月22日駁回
    ，洪萬獲悉後，不逾六日，即於92年8 月28日含恨而終。
  (四)洪萬有意將遺產由被上訴人等五人繼承，說明如下：
  1.洪萬晚年因糖尿病、腎臟病、重聽，老妻則眼盲，多重疾
    病，均賴四名女兒分擔看護，上訴人一回家為需索金錢，要
    求分產，父母稍有不從，即動怒辱罵雙親，甚至有持刀割破
    沙發椅，有保護令案卷內檢附之照片可稽，上訴人之暴戾不
    孝，在在使父母心生畏怖，一聽上訴人回家，即顫抖恐懼萬
    分，不敢應門，致有囑咐菲傭錄音聲請保護令以求自保，多
    年來均賴四名女兒奉養照顧，稍堪安慰。
  2.洪萬在92年度家護字第187號保護令事件中，於92年4月26
    日訊問中直言：「貸款我四個女兒幫忙繳完」、「你不要我
    倆老的沒關係，女兒要」、「女兒有幫忙，我就照公道來，
    那你這輩子幫過我什麼？」等語，並於91年7 月17日訊問時
    當庭控訴：「他說要開槍打死我的四個女兒，他不知女兒也
    有繼承權」。又在92年度暫家護字第175 號暫時保護令事件
    中，於92年7月25日訊問時稱：「民國92年5月間在臺北市○
    ○路的房子內，相對人不孝霸道，與我吵架，我對他無能為
    力，相對人要奪財產又說要把我打得像狗爬，又說要叫人把
    我打死」，而上訴人亦稱：「我確實有說過那些話（提示92
    年5 月26日錄音譯文），未說什麼不禮貌的話，只說你沒有
    我這個兒子，我也沒有你這個父親」，上訴人既然口出惡言
    ，並否認父子關係，上訴人又如何主張子女繼承權？
  3.76年間祖父去世，當時家庭經濟窘困，上訴人身為長孫，未
    幫忙分文，被上訴人洪秋琴籌款二十餘萬協助洪萬料理喪
    事，洪萬在便條紙上寫有「父親民國76年農曆9 月17日別
    世，己○○無錢幫忙，由洪秋琴幫忙，我二十餘萬，我永記
    在心。」甚明。
  (五)綜上所述，上訴人對洪萬有重大虐待及侮辱情事，經被繼
    承人表示不得繼承，依民法第1145條之規定，業已喪失繼承
    權，當無請求分割繼承遺產二分之一之權利。
  (六)分割方案之意見：
  1.洪萬留有遺書有禁止分割之遺言：「因我父親國76年農曆
    9 月17日逝世，兒子開大言遺說喪費叫我自己負責幸運女兒
    秋琴貳拾餘萬解決困難全部是老妖婦破害，若無不肖感這樣
    ，清來你是世上一個美男子一生的青春被一個老所迷留傳世
    人人恥笑，願做人家的後叔臭名萬世，家不能和合過一生我
    恨難消，特此交代，我先走了後漸留在數日做巡設在前院空
    地吉日念經火化公祭設在松山中坡路邊。安葬在洪家歷代祖
    家城。在世留下不動產松山路號一樓請我妻份配證記清來1/
    2、四個女兒1/2，請照我心願永春分行定期80萬，彰銀汐止
    分行活期貳拾餘萬。我兒若是不管喪事，請胞弟水龍和勝順
    代發租金要給你們母親用到老，特此交代洪萬絕筆。」上
    開遺書已明確表示本件系爭房屋不得分割，而應維持現狀出
    租，不得分割，以租金收入供乙○○生活費用，直到乙○○
    百年之後，故交代「請胞弟水龍和勝順代發租金要給你們母
    親用到老」，用意即在防止上訴人「奪財產」，不顧臥病老
    母之死活。
  2.依臺北市松山地政事務所94年5月2日北市松地二字第094305
    24200號函，系爭房屋無法分割。
  3.臺北市松山地政事務所94年5月2日繪製之土地複丈成果圖所
    示之三個分割方案，均依照上訴人主張侵害乙○○特留分之
    遺囑而平均分配各得二分之一，於法不合等語，資為抗辯。
三、兩造不爭執之事項如下：
  (一)被繼承人洪萬於92年8 月28日死亡，其有配偶乙○○、子
    女己○○、甲○○、洪韻絜、丁○○、丙○○等六人為其繼
    承人。
  (二)被繼承人洪萬之系爭房地（即臺北市○○區○○段一小段
    433地號土地面積173平方公尺、權利範圍4分之1；座落臺北
    市○○區○○段一小段391 地號建物即門牌號碼臺北市○○
    路119 巷30號建物），業已申報遺產稅且辦妥繼承登記，系
    爭房地現登記全體繼承人即兩造公同共有。
四、本件爭點為：上訴人是否喪失繼承權即上訴人有無對於被繼
    承人有重大虐待或侮辱情事，經被繼承人表示其不得繼承？
五、按對於被繼承人有重大之虐待或侮辱情事，經被繼承人表示
    其不得繼承者，喪失繼承權，民法第1145條第1項第5款定有
    明文。所謂對於被繼承人有重大之虐待情事，係指以身體上
    或精神上之痛苦加諸於被繼承人而言，凡對於被繼承人施加
    毆打，或對之負有扶養義務而惡意不予扶養者，固均屬之，
    即被繼承人（父母）終年臥病在床，繼承人無不能探視之正
    當理由，而至被繼承人死亡為止，始終不予探視者，衡諸我
    國重視孝道固有倫理，足致被繼承人感受精神上莫大痛苦之
    情節，亦應認有重大虐待之行為（最高法院74年台上字第18
    70號判例要旨參照）。則喪失繼承權之要件有二：(一)對於被
    繼承人有虐待或重大侮辱；(二)須經被繼承人表示繼承人不得
    繼承。又所謂之虐待，謂與之身體或精神上痛苦之行為；所
    謂之侮辱，謂毀損他方人格價值之行為。而被繼承人表示不
    得繼承，無一定方式之限制，亦毋須對特定人表示，不以明
    示為限，默示亦無不可（參戴炎輝、戴東雄合著繼承法第82
    頁，陳棋炎、黃宗樂郭振恭合著第71頁）。經查：
  (一)洪萬曾受上訴人家庭暴力虐待行為，於原法院91年度家護
    字第187號案件審理時到庭陳述其於91年4月26日與上訴人發
    生爭執，上訴人屢向洪萬表示：「我告訴你，你是長輩人
    那平輩我打給你現死。」、「你這是什麼長輩，藍叫長輩」
    、「好狗命，因為你是我的長輩，如果你是我的同輩，打到
    讓你像狗爬，我告訴你，說話沒有依照天理，沒照良心走。
    」、「應該！死好！說話不照天理！應該死好！」、「我早
    就沒有承認你是什麼人。」、「我管你瞑不瞑目！我今天就
    說過：你死我一定放鞭炮！」、「你歸天我一定放炮。」、
    「做得到！願意做到，說話沒依照天理，你歸天那天我一定
    放炮」等語，洪萬則一再指責上訴人不孝：「你這個不孝
    子。」、「作晚輩的會飛天遁地了啦！沒人像你這樣亂的啦
    ！」、「大不孝，天在看」、「不孝子鴨霸死到地府連地府
    都不會原諒你。」，有錄音帶及其譯文附卷可稽（原審卷第
    132至139頁），上訴人亦不爭執前開錄音內容（原審卷第27
    0頁反面至第271頁），且洪萬於前開案件審理時，到庭向
    承審法官指稱略以：「他是我兒子，他說要叫人打死我，並
    且要放大炮。‧‧‧（問：你說相對人這麼對你說，此外還
    有沒有說其他忤逆的？）90年11月還有一次。他說土地應該
    全部登記給他，因為母親眼睛看不到，父親行動不便。他要
    全部的財產。‧‧‧他結婚至今，現在五十二歲，只有給我
    二千元。他如何要求我給他房子？他妹妹賺了幾十萬給我。
    他母親有五種病，他毫不關心。只知道要求他要房子的一半
    。錄音帶中間後面的地方有說到。」（原審卷第267至271頁
    ）。前開上訴人與洪萬對話長達數十分鐘，上訴人態度蠻
    橫不敬，在場者有上訴人母親乙○○、訴外人林勝順屢對上
    訴人表示：「說話卡差不多咧！」、「來仔！話少說一點！
    、「來仔！你不可以這麼說，你說那種甚麼話？」，經原法
    院裁定准許洪萬之聲請核發通常保護令（原審卷第45至47
    頁），足認上訴人以不堪之言詞辱罵洪萬使其精神上感覺
    痛苦，對洪萬有重大侮辱及虐待之情事。又對於被繼承人
    有重大侮辱或虐待情事，不以長期發生為必要，且難僅以所
    謂一時情緒失控而認上訴人未對洪萬以言詞侮辱及虐待。
    上訴人主張一次之爭執不足認為有重大虐待及精神侮辱，有
    違經驗法則等語，尚非可採。
  (二)據證人陳美霖即洪萬之看護結證稱：「我看護洪萬自92
    年7月10日至92年8月22日洪萬送加護病房為止，看護期間
    為24小時，洪萬的意識一直是清楚的，直到八月中旬以後
    才開始有昏睡情形。洪萬有抽煙的習慣，我不讓他抽煙，
    他有抱怨，跟女兒說不要請看護。我和洪萬有閒聊，他問
    我家庭狀況，也說自己有一子四女，說生病多是長女出錢出
    力，如果沒有大女兒的話，他死了都沒有人知道，我看護期
    間從來沒有見過洪萬的兒子來看過。某天半夜兩點多聽到
    他罵：來仔，幹你娘，我生病你都沒有來看我。隔天我才問
    長女知道來仔是洪萬的兒子。之後某一天晚上十點，洪萬
    用我的手機打電話給女兒，說她們怎麼沒去看他，他女兒
    當天有坐車來看。洪萬也有說他住汐止期間被三個孫子打
    ，讓他很寒心，並說他有很多財產，要分給女兒，不分給兒
    子。」等語明確（原審卷第247 頁反面）。上訴人未於洪萬
    於92年8 月28日過世前住院期間前往探視，上訴人雖主張
    因保護令未屆滿故未前往醫院探視洪萬，惟原法院91年度
    家護字第187 號通常保護令所禁止者係上訴人不得對洪萬
    施以身體及精神上不法侵害，該保護令核發日期為91年7 月
    18日，有效期間為十個月，已於洪萬住院期間屆滿，且洪
    萬住院期間曾向上訴人表示為何不前來探視，基於父子親
    情且未施以身體、精神不法侵害之情形下，上訴人實無不能
    探視之正當理由，揆諸首揭判例意旨，上訴人此舉足致洪萬
    精神上感受莫大痛苦，亦屬重大虐待之情形。
  (三)上訴人主張洪萬生前於86年4月1日立有遺囑，表示上訴人
    可取得系爭房地權利2分之1，提出洪萬所書留言一件（原
    審卷第17頁），被上訴人抗辯上訴人經洪萬表示不給上訴
    人繼承系爭房地。細繹洪萬與上訴人於前開91年4月26 日
    之爭執過程，係上訴人認為有出資購買系爭房地，要求系爭
    房地一半產權，洪萬向上訴人表示：「不給你啦！一毛錢
    都不給你啦！」、「一角銀都不給你！」（原審卷第134 、
    137頁），上訴人於原法院91年度家護字第187號案件91年7
    月17日審理時亦為相同陳稱：「我們的起因是在64年我買房
    子‧‧‧當時買房子，我有出一半的錢。結果他叫我不要想
    。說房子沒有我的份」。又上訴人於92年5 月26日與洪萬
    對話時稱：「誰要整碗端？‧‧‧你剛才說那甚麼話，一毛
    錢都別肖想。」，有錄音及其譯文附原法院92年度家護字第
    280號通常保護令案件（原審卷第275頁），可認洪萬向上
    訴人表示一毛錢都別想，係表示上訴人不得繼承之意。且證
    人陳美霖結證稱洪萬意識清楚，至92年8 月中旬才開始有
    昏睡情形，伊曾與洪萬閒聊提及其財產不分給兒子，寧願
    給他瞎眼的妻子和女兒等語（原審卷第247頁反面至第248頁
    ），證人既經具結，與兩造無利害關係，無偏頗之必要，且
    證人於洪萬在世最後期間由其一人日夜看護之，縱證人稱
    將其與洪萬聊天時所作筆記於洪萬往生後燒掉，其證詞
    仍足採信。洪萬表示上訴人不得繼承為其生前最後之意思
    ，其86年所立之遺囑自應被其後不得繼承之表示所取代，是
    上訴人已經洪萬表示不得繼承而喪失繼承權，可以認定。
    上訴人否認洪萬表示一角都不給你等語係移花接木，惟其
    就聲音及與洪萬有前開對話均不否認，亦未立證證明錄音
    內容為移花接木，其空言否認不足採信。
  (四)上訴人主張洪萬於92年7月10日住院時即有老人癡呆症，
    惟查，洪萬於92年7 月25日以被害人身份出庭應訊原法院
    92年度暫家護字第175號案件審理中清楚指述：「民國92年5
    月間，在臺北市○○路的房子內，相對人不孝、霸道、與我
    吵架，我對他無能為力，相對人要奪財產，又說要把我打得
    像狗爬，又說要叫人把我打死。」（原審卷第282 頁），上
    訴人主張洪萬意識不清，未表示不分財產云云，為不可採
    。證人洪清信雖未聽聞洪萬表示上訴人不得繼承，但有其
    他事證及證人足以認定洪萬已表示上訴人不得繼承。至上
    訴人所提遺書係86年間所書立，而洪萬於92年8 月28日前
    住院期間向證人陳美霖表示不分財產予上訴人，應以洪萬
    生前最後之表示為準。證人庚○○○證稱略以：「洪萬生
    病期間曾去家中看他，，詳細時間不記得，約2、3年前，進
    去沒多久，就被警員趕出來。問及洪萬生病為何不把財產
    處理一下？洪萬說財產一半給兒子，一半給女兒。」等語
    （本院卷第54頁），證人庚○○○係於2、3年前探望洪萬
    ，即約93、92年間，且洪萬當時係在家中，而其於過世前
    94年7月至8月間，曾於醫院向證人陳美霖表示不欲上訴人繼
    承，是尚難以前開證言為有利於上訴人之認定。
  (五)綜上，上訴人對於洪萬有重大虐待或侮辱之情事，經洪萬
    表示不得繼承，其已喪失繼承權，上訴人請求分割遺產，
    即屬無據。
六、綜上所述，上訴人對洪萬有民法第1145條第1項第5款之重
    大虐待或侮辱情事，經洪萬表示不得繼承，上訴人主張依
    遺囑取得系爭房地權利2分之1，為不足採。從而，上訴人請
    求分割遺產，為無理由，不應准許。原審為上訴人敗訴之判
    決，及駁回其假執行之聲請，並無不合。上訴意旨指摘原判
    決不當，求予廢棄改判，為無理由，應予駁回。
七、本件事證已臻明確，被上訴人聲請傳喚吳再路，核無必要。
    兩造其餘攻擊防禦方法及未經援用之舉證，經審酌核與本件
    判決結果不生影響，不再一一論述，附此敘明。
八、據上論結，本件上訴為無理由，依民事訴訟法第449條第1項
    、第78條，判決如主文。
中    華    民    國    95    年    11    月    22    日
                    民事第二庭
                        審判長  法  官  吳謙仁
                                法  官  蘇瑞華
                                法  官  李瓊蔭
正本係照原本作成。
如不服本判決，應於收受送達後20日內向本院提出上訴書狀，其
未表明上訴理由者，應於提出上訴後20日內向本院補提理由書狀
（均須按他造當事人之人數附繕本）上訴時應提出委任律師或具
有律師資格之人之委任狀；委任有律師資格者，另應附具律師資
格證書及釋明委任人與受任人有民事訴訟法第466條之1第1項但
書或第2項（詳附註）所定關係之釋明文書影本。
中    華    民    國    95    年    11    月    24    日
                                書記官  王才生
附註：
民事訴訟法第466條之1（第1項、第2項）：
對於第二審判決上訴，上訴人應委任律師為訴訟代理人。但上訴
人或其他法定代理人具有律師資格者，不在此限。
上訴人之配偶、三親等內之血親、二親等內之姻親，或上訴人為
法人、中央或地方機關時，其所屬專任人員具有律師資格並經法
院認為適當者，亦得為第三審訴訟代理人。


司法院資訊處製作；財團法人民間司法改革基金會備份。
